【裁判字號】    99,交聲,2585
【裁判日期】    990930
【裁判案由】    交管條例聲異
【裁判全文】
臺灣板橋地方法院交通事件裁定        99年度交聲字第2585號
原處分機關  交通部公路總局臺北區監理所板橋監理站
異  議  人
即受處分人  甲○○○
上列異議人即受處分人因違反道路交通管理處罰條例案件，對於
交通部公路總局臺北區監理所板橋監理站中華民國99年7 月21日
所為之處分（板監裁字第裁41-CG0000000號）聲明異議，本院裁
定如下：
    主  文
原處分撤銷。
甲○○○不罰。
    理  由
一、原處分機關處分意旨略以：異議人即受處分人甲○○○於民
    國99年5 月14日12時57分許，駕駛車牌號碼350-CGT 號普通
    重型機車，行經臺北縣新莊市○○路與新泰路交岔口，因有
    「行經有燈光號誌管制之交岔路口闖紅燈」之交通違規，經
    臺北縣政府警察局交通警察大隊警員填製臺北縣政府警察局
    北縣警交大字第CG0000000 號舉發違反道路交通管理事件通
    知單（下稱舉發通知單）逕行舉發。嗣經原處分機關亦認定
    有上開違規情事，依道路交通管理處罰條例第53條第1 項規
    定，裁處異議人罰鍰新臺幣（下同）1800元，並依同條例第
    63條第1 項第3 款（原處分漏載「第3 款」）規定記違規點
    數3 點等語。
二、聲明異議意旨略以：車牌號碼350-CGT 號普通重型機車雖登
    記為異議人所有，惟於99年5 月14日係由乙○○駕駛，行經
    臺北縣新莊市○○路與新泰路交岔口時，機車停於紅綠燈處
    ，並未闖越紅燈。爰為此聲明異議，請求撤銷原處分等語。
三、按汽車駕駛人，行經有燈光號誌管制之交岔路口闖紅燈者，
    處1800元以上5400元以下罰鍰，並記違規點數3 點。道路交
    通管理處罰條例第53條第1 項、第63條第1 項第3 款分別定
    有明文。又所謂「汽車」者，係指在道路上不依軌道或電力
    架線而以原動機行駛之車輛（包括機器腳踏車），同條例第
    92條第1 項規定所授權訂立之道路交通安全規則第2 條第1
    項第1 款亦有明文。是以機車駕駛人如有上開闖紅燈之違規
    情形，亦有首揭處罰規定之適用。次按道路交通管理處罰條
    例之處罰，受舉發違反道路交通管理事件之受處罰人，認為
    受舉發之違規行為應歸責他人者，應於舉發違反道路交通管
    理事件通知單應到案日期前，檢附相關證據及應歸責人相關
    證明文件，向處罰機關告知應歸責人，處罰機關應即另行通
    知應歸責人到案依法處理。逾期未依規定辦理者，仍依本條
    例各該違反條款規定處罰。道路交通管理處罰條例85條第1
    項固亦有明文。惟細繹上開規定之文義，異議人「逾期未依
    規定辦理」之效果，係處罰機關「仍依本條例各該違反條款
    規定處罰」，並未指發生失權之效果。另觀諸上開規定修正
    之立法理由，亦未表示逾期未告知即生失權效果。況若舉發
    通知單送達異議人時，已逾通知單所定之到案期日，則因未
    符合道路交通管理處罰條例第85條第1 項規定，即未生失權
    之效果。如此一來，將使有無失權之效果取決於舉發通知單
    送達之遲速，如送達在到案期日前者，即生失權效果；送達
    在到案期日後者，即不生失權效果，顯失公平（尤其若舉發
    通知單送達受處分人時，恰係通知單所定到案期日之同日或
    前一日，將使受處分人因無法及時告知應歸責他人之狀況，
    而承受失權之不公平結果）。如認異議人有在期限前提出證
    明之義務，違反則「產生失權之效果」，不得再申請轉罰，
    無異剝奪異議人得舉證免罰之權利，應有法律明文始能為之
    （臺灣高等法院暨所屬法院97年法律座談會刑事類提案第41
    號研討結果參照）。申言之，本條項規定應僅屬處罰機關得
    為實體上處罰之依據，並課予受處罰人適當舉證之義務，縱
    有違反亦不生失權之效果；處罰機關於裁決前，乃至法院聲
    明異議程序中，仍應依違規事實是否存在、有無可歸責原因
    及責任條件等情，為實體上之判斷。復考以道路交通管理處
    罰條例之立法目的乃為加強道路交通管理，維護交通秩序，
    確保交通安全，其本質在維持行政上之秩序，達成國家維持
    交通秩序之行政目的，因而，對於違反本條例所規定行政上
    義務之行為人科以制裁，其性質上屬於行政秩序罰，準此，
    其處罰對象必限於違反行政上義務之人，倘非違反行政上義
    務之行為人，則無受行政秩序罰之理由，乃屬當然。
四、經查：車籍登記為異議人所有之車牌號碼350 －CGT 號普通
    重型機車，於99年5 月14日12時57分許，在臺北縣新莊市○
    ○路與新泰路交岔口，經臺北縣政府警察局交通警察大隊警
    員認有「行經有燈光號誌管制之交岔路口闖紅燈」之交通違
    規情事，而製發上開舉發通知單，針對車籍登記之車主即異
    議人逕行舉發之事實，有上開舉發通知單1 紙及照片8 張在
    卷可稽（見本院卷宗第6 頁、第8 至10頁），固堪認定。惟
    觀之異議人之配偶乙○○歷次代異議人向原處分機關所提呈
    之99年6 月2 日申訴書及99年8 月10日聲明異議狀各1 份，
    均陳稱上揭時地實際騎乘機車之人並非異議人而係乙○○等
    語，此觀上開申訴書及聲明異議狀各1 份即明（見本院卷宗
    第4 、11頁）。經本院依職權傳喚證人乙○○到庭，其於本
    院訊問時亦結證稱：車牌號碼350 －CGT 號重型機車，於99
    年5 月14日整天都是伊在使用，當天中午伊有騎乘該部機車
    至新莊市公所，而警員所提出的採證照片中的機車騎士確實
    是伊等語（見本院99年9 月21日訊問筆錄第2 頁），其歷次
    陳述情節一致，並無不合常情或前後矛盾等不可採信之情形
    可指。再觀諸舉發照片中機車駕駛人之身材、體態、衣著等
    特徵，亦與異議人差異甚大，而堪認與證人較為相符，足見
    證人上開證述內容應非子虛，堪予採信。是以，本院依直接
    審理所得心證，參酌上述一切情狀，認本件違規之實際行為
    人應係證人乙○○無訛。至異議人雖未依道路交通管理處罰
    條例第85條第1 項規定，於上開舉發通知單所載之應到案日
    期前，檢附相關證據及應歸責人相關證明文件，向處罰機關
    告知應歸責人，然揆諸前揭說明，異議人違反道路交通管理
    處罰條例第85條第1 項規定，尚不生失權之效果，本院自仍
    得就原處分之實際行為人究係何人為審究，併此敘明。
五、綜上所述，依原處分機關所舉之證據，尚難認異議人為上開
    普通重型機車之駕駛人即實際違規之人。此外，復查無其他
    積極證據足認異議人於上揭時、地有「行經有燈光號誌管制
    之交岔路口闖紅燈」之違規行為，自應從有利於異議人之認
    定。從而，原處分機關未查明實際違規之人，逕為裁罰異議
    人，其處分尚有未洽，自應由本院撤銷原處分，另諭知異議
    人不罰，以資審慎。至證人乙○○涉有本件交通違規之情事
    ，宜由原處分機關依權責處理，附此敘明。
六、據上論斷，應依道路交通管理處罰條例第87條第2 項、道路
    交通案件處理辦法第20條前段，裁定如主文。
中    華    民    國    99    年    9     月    30    日
                  交通法庭    法  官    賴彥魁
以上正本證明與原本無異。
如不服本裁定，應於裁定送達後5 日內敘明抗告理由，向本院提
出抗告狀。
                              書記官    楊文祥
中    華    民    國    99    年    9     月    30    日

司法院資訊處製作；財團法人民間司法改革基金會備份。
